臺灣桃園地方法院民事判決
110年度訴字第599號
原      告  申德國際開發股份有限公司

法定代理人  朱瑞忠  
訴訟代理人  陳振榮律師                    
被      告  實華化學工業股份有限公司

法定代理人  劉拔芳  
訴訟代理人  王唯鳳律師                    
被      告  台灣電力股份有限公司

法定代理人  楊偉甫  
訴訟代理人  呂宗達律師
            曾煜騰律師
            官寧郁律師                      
上列當事人間請求排除侵害等事件，於民國111年9月14日言詞辯
論終結，本院判決如下：
      主      文
被告台灣電力股份有限公司應將坐落桃園市○○區○○段○○○地號土
地上如附圖所示之編號228⑴範圍內鐵絲圍籬及電力設備（面積二
十點二七平方公尺）拆除。
被告台灣電力股份有限公司應給付原告新臺幣貳萬零伍佰貳拾伍
元及自民國一一○年七月一日起至清償日止，按週年利率百分之
五計算之利息。
被告台灣電力股份有限公司應自民國一一○年七月一日起至拆除
本判決第一項所示之物之日止，按年給付原告新臺幣肆仟壹佰參
拾伍元。
原告其餘之訴駁回。
訴訟費用由被告台灣電力股份有限公司負擔。
本判決第一項於原告以新臺幣壹拾柒萬元為被告台灣電力股份有
限公司供擔保後，得假執行；但被告台灣電力股份有限公司以新
臺幣伍拾壹萬零捌佰零肆元為原告預供擔保，得免為假執行。
本判決第二項於原告以新臺幣陸仟捌佰元為被告台灣電力股份有
限公司供擔保後，得假執行；但被告台灣電力股份有限公司以新
臺幣貳萬零伍佰貳拾伍元為原告預供擔保，得免為假執行。
本判決第三項於各期到期後，原告以新臺幣壹仟參佰元為被告台
灣電力股份有限公司供擔保後，得假執行。但被告台灣電力股份
有限公司於到期後之各期，以新臺幣肆仟壹佰參拾伍元為原告預
供擔保後，得免為假執行。
原告其餘假執行之聲請駁回。　　　
      事實及理由
壹、程序事項：
    按不變更訴訟標的，而補充或更正事實上或法律上之陳述，
    非為訴之變更或追加，民事訴訟法第256條定有明文。原告
    起訴時原聲明請求：㈠被告台灣電力股份有限公司（下稱台
    電公司）應將坐落桃園市○○區○○段000地號土地（下稱系爭
    土地）上之配電室（位置及面積以將來地政實測為準）遷移
    清空。㈡被告台電公司、實華化學工業股份有限公司（下稱
    實華公司）應將系爭土地上之配電室之坐落土地（位置及面
    積以將來地政實測為準）返還原告。㈢被告應給付原告新臺
    幣（下同）12萬元及自起訴狀繕本送達翌日起至清償日止，
    按年息百分之五計算之利息。㈣被告應自起訴狀繕本送達翌
    日起至返還系爭土地之日止，按年給付原告2萬4,000元。㈣
    原告願供擔保請准宣告假執行（見本院卷一第3 、5頁）；
    嗣原告之聲明迭經變更，最後於民國111年5月23日、同年8
    月31日依如附圖所示之土地複丈成果圖變更聲明如下列聲明
    欄所示（見本院卷一第238、240頁，卷二第54頁）。原告就
    此部分所為之更正，僅係依據測量結果補充或更正事實上之
    陳述，並非訴之變更，按諸上揭規定，應予准許。
貳、實體事項：
一、原告起訴主張：原告於95年間向訴外人育富電子股份有限公
    司（下稱育富公司）購買桃園市○○區○○段000○00000地號土
    地及其上建物即門牌號碼桃園市○○區○○路0號，嗣原告於108
    年間為興建新廠房須清空地上物向被告台電公司申請廢止系
    爭土地上如附圖所示編號228⑴部分包含鐵絲圍籬內之配電設
    備（下稱系爭配電設備），原告始知悉系爭配電設備為受電
    場，透過此受電場分流送電給同區高邊路6號及高邊路4號，
    原告現今並未用電，與被告台電公司間亦無供電契約存在，
    惟被告2人拒絕辦理遷移系爭配電設備，爰依民法第767條第
    1項之規定，訴請被告台電公司將系爭配電設備及鐵絲圍籬
    拆除，並請求被告將所佔用系爭土地如附圖所示編號228（2
    ）之2層建物（下稱系爭建物）返還原告。又被告既係無權
    占有如附圖所示編號228⑴部分之土地，原告自得依民法第17
    9條之規定，請求被告返還相當於租金之利益等語。並聲明
    ：㈠被告台電公司應將系爭土地上如附圖所示編號228⑴上鐵
    絲圍籬及電力設備均拆除。㈡被告應將系爭土地上如附圖所
    示編號228⑵之2層建物返還原告。㈢被告應給付原告12萬元及
    自起訴狀繕本送達翌日起至清償日止，按年息百分之五計算
    之利息。㈣被告應自起訴狀繕本送達翌日起至返還系爭土地
    之日止，按年給付原告2萬4,000元。㈤願供擔保請准宣告假
    執行。
二、被告方面：
　㈠被告實華公司辯以：系爭配電設備是被告台電公司所有，並
    非實華公司所有，且被告台電公司供電予被告實華公司係因
    二者間供電契約，故被告實華公司並未占有系爭建物或土地
    ，係被告台電公司占有系爭土地，被告實華公司並無不當得
    利之情。被告台電公司亦屬有權占有等語。並聲明：⒈原告
    之訴及假執行之聲請均駁回。⒉如受不利判決，請准提供擔
    保免予假執行。　
  ㈡被告台電公司則以：系爭配電設備係於67年11、12月間設置
    於系爭土地之地界邊緣處，與需電主體建物即高邊路6號建
    物尚非相通，可見被告台電公司於系爭土地上設置系爭配電
    設備並無妨礙系爭土地原有之使用及安全，且該配電設備係
    供電予高邊路6號及4號建物使用，自有設置必要。原告於67
    年間於系爭土地上設置系爭配電設備時，系爭土地屬育富公
    司所有，倘系爭配電設備之設置，未經被告台電公司事前通
    知育富公司，或育富公司不同意設置，育富公司於系爭配電
    設備設置之初或設置完成後，理應提出異議或訴訟，當不致
    於持續容任系爭配電設備占用系爭土地，應認系爭配電設備
    設置前被告台電公司確已踐行事前書面通知育富公司，而符
    合電業法第39條之規定。又系爭配電設備於67年間所設置，
    而原告於95年間因買賣取得系爭土地後，亦持續容忍系爭配
    電設備占用系爭土地，遲至110年3月始提起本件訴訟主張返
    還土地，可認原告於相當期間內不行使其權利，其權利再為
    行使有違誠信原則，有權利失效原則之使用。另系爭建物1
    樓部分，除系爭配電設備外，其餘為開放空間，被告台電公
    司並未堆置任何物品或設施占有；2樓部分因原告於外接樓
    梯欲進入2樓處設有鐵捲門，藉以阻擋外人自由進出，可見
    原告對該2層建物之2樓空間已有管理、占用之權能。又該2
    樓建物之2樓內部之表箱並非被告所有，而係當初申請用電
    之育富公司設置，表箱內亦無被告之供電設備，故被告台電
    公司並未占用系爭建物等語置辯。並聲明：⒈原告之訴駁回
    。⒉如受不利益判決，願供擔保免為假執行。
三、兩造不爭執之事實：
  ㈠系爭土地為原告所有（見本院卷一第13頁）。
  ㈡被告台電公司於系爭土地上架設如附圖所示編號228⑴之鐵絲
    圍籬及電力設備（見本院卷一第54頁）。
  ㈢附圖編號228⑴鐵絲圍籬內之電力設備可提供電力予門牌號碼
    桃園市○○區○○路0號及6號房屋使用；原告所有之高邊路6號
    房屋現已無使用該供電設備（見本院卷一第156頁，卷二第2
    8、62頁）。
四、本院之判斷：
　㈠原告依民法第767第1項前段請求被告台電公司將系爭土地上
    所設置之系爭配電設備拆除，有無理由？
　⒈按所有人對於無權占有或侵奪其所有物者，得請求返還之。
    對於妨害其所有權者，得請求除去之。有妨害其所有權之虞
    者，得請求防止之，民法第767條第1項定有明文。又以無權
    占有為原因，請求返還所有物之訴，被告對原告就其物有所
    有權存在之事實無爭執，而僅以非無權占有為抗辯者，原告
    於被告無權占有之事實，無舉證責任。被告應就其取得占有
    ，係有正當權源之事實證明之。如不能證明，則應認原告
    之請求為有理由（最高法院72年度台上字第1552號判決意旨
    參照）。　
　⒉按106年1月26日修正前電業法第51條（現電業法第39條）規
    定：「電業於必要時，得在地下、水底、私有林地或他人房
    屋上之空間，或無建築物之土地上設置線路。但以不妨礙其
    原有之使用及安全為限，並應於事先書面通知其所有人或占
    有人；如所有人或占有人提出異議，得申請地方政府許可先
    行施工，並應於施工五日前，以書面通知所有人或占有人。
    」。旨在推動電業基礎設施以充裕電源，並兼顧土地所有人
    或占有人之權利，倘電業符合「必要時」及「不妨礙其原有
    使用及安全」之實質要件，並履行「事先書面通知其所有人
    或占有人」之程序，始可依該規定進行施工。該條後段履行
    程序之規定，其立法原意係為確保土地所有權人或占有人可
    於施工前提出異議權利，並於地方政府許可先行施工時，得
    預以避免人身及財產危害損失，事後通知不生補正瑕疵之效
    力（最高法院100年度台上字第941號民事裁判意旨參照）。
    本件被告台電公司主張系爭配電設備之設置，原係供電予高
    邊路4號及6號房屋使用，現仍有供高邊路4號房屋即被告實
    華公司所需用電之公共利益云云。經查，被告台電公司陳稱
    ：依現行技術可將高邊路4號、6號房屋用電所需之供電設備
    ，分別獨立設置於高邊路4號、6號房屋坐落之土地上等語（
    見本院卷二第64頁），堪認遷移系爭配電設備設置位置仍可
    達到對高邊路4號房屋持續供電之目的，該高邊路4號用電戶
    如欲使用供電設備設置於他人土地，可依民法關於相鄰關係
    管線設置權之規定主張，故系爭配電設備設置於附圖所示編
    號228⑴處，難謂有何公益上之必要性。準此，被告台電公司
    不得爰引電業法相關規定，主張限制原告就系爭土地所有權
    之行使，則系爭配電設備設置於原告所有之系爭土地上自屬
    無合法權源，是原告依民法第767條第1項規定請求被告台電
    公司將系爭配電設備拆除，應予准許。
　⒊另原告既係本於系爭土地所有權人地位排除侵害，請求被告
    台電公司拆除系爭配電設備，係為維護系爭土地所有權完整
    性而為訴訟上權利之行使，非以損害被告台電公司之權利為
    主要目的，況系爭土地所有權人即原告或前手針對系爭配電
    設備之設置未為異議或反對之表示，其原因甚多，或因權利
    意識之欠缺，或基於睦鄰情誼而與人為善，或礙於處置能力
    之不足，或出於對所有權歸屬或法律規定之誤解，均非無可
    能。尚難謂因原告未立即提起本件訴訟，即認有違反誠信原
    則情事，是被告台電公司主張原告有違反誠信原則，而有權
    利失效之適用云云，亦非可採。
　㈡被告有無占用系爭建物？原告請求被告返還該建物，是否有
    理由？
　　兩造對於系爭建物為2層樓建物，其中1樓為半開放式空間，
    僅編號228（1）部分區域以鐵絲網圍住，2樓部分為封閉式
    空間，1、2樓透過外接樓梯相連，外接樓梯欲進入2樓處有
    鐵門，該鐵門平時為關閉狀態，2樓處亦無被告之物佔用，
    系爭建物處於原告廠區內，廠區有大門，平常由原告鎖上，
    其他人員無法進出乙節，並不爭執（見本院卷一第201頁，
    卷二第72頁），且本院會同兩造至系爭土地現場履勘時，確
    見上情（見本院卷二第72頁），足見原告以廠區大門阻隔外
    人進入廠區，包含系爭建物，可認原告現仍實際管領使用系
    爭建物，被告無從佔用系爭建物，是原告主張被告占用系爭
    建物，並請求被告返還該建物，當屬無據。　　
  ㈢原告依不當得利之規定，請求被告給付相當於使用系爭土地
    租金之不當得利是否有理？數額為何？
　⒈按無法律上之原因而受利益，致他人受損害者，應返還其利
    益，民法第179條定有明文。而無權占有他人房屋，可獲得
    相當租金之利益，為社會通常之觀念，並因而致所有權人受
    有相當於租金之損害，無權占有人應返還相當於租金之利益
    予所有權人（最高法院61年台上字第1695號判例參照）。次
    按租金之請求權因5年間不行使而消滅，既為民法第126條所
    明定，則凡無法律上之原因，而獲得相當於租金之利益，致
    他人受損害時，如該他人之返還利益請求權，已逾租金短期
    消滅時效之期間，對於相當於已罹於消滅時效之租金之利益
    ，即不得依不當得利之法則，請求返還。其請求權之時效期
    間，仍應依前開規定為5年（最高法院49年台上字第1730號
    判例、65年度第5次民庭庭推總會議決定㈡、66年度第7次民
    庭庭推總會議決議㈠意旨參照）。
　⒉經查，被告台電公司架設之系爭配電設備無權占用原告所有
    之系爭土地如附圖所示編號228⑴部分，面積為20.27平方公
    尺。依上開判例意旨，即應認為被告台電公司受有不當得利
    ，從而原告依不當得利之法律關係，訴請被告台電公司給付
    相當於租金之不當得利，自有依據。又被告台電公司自承系
    爭配電設備於67年間即設置於系爭土地上如附圖所示編號22
    8⑴之部分，占有使用系爭土地已逾5年之久，從而，原告請
    求被告台電公司給付起訴前5年及自起訴狀繕本送達翌日起
    至拆除系爭配電設備之日止，按年給付相當於租金之利益，
    即屬有據。
　⒊按城市地方房屋之租金，以不超過土地及其建築物申報總價
    年息10％為限；前開規定於租用基地建築房屋亦準用之，土
    地法第97條第1項、第105條分別定有明文。而所謂土地價額
    ，依土地法施行法第25條及土地法第148條規定，係指土地
    所有權人依土地法所申報之地價而言。又所謂年息10％為限
    ，乃指租金之最高限額而言，並非必須照申報價額年息10％
    計算之，尚須斟酌基地之位置，工商業繁榮之程度，承租人
    利用基地之經濟價值及所受利益等項，並與鄰地租金相比較
    ，以為決定（最高法院84年度台上字第1447號判決要旨參照
    ）。本院審酌系爭土地使用地類別為丁種建築用地，使用分
    區為工業區，及其所處區域位置交通往來便捷程度，併審酌
    其利用價值，及系爭土地被占用之面積範圍等情，認本件應
    以申報地價年息5％計算被告所受之利益較為適當。而系爭土
    地於105年1月、107年1月、109年1月迄今之公告地價分別為
    每平方公尺4,080元、4,000元、4,080元，有申報地價查詢
    資料附卷可參（見個資卷），是原告依此得請求被告台電公
    司給付自105年3月25日起至110年3月24日止（共5 年）之相
    當於租金之不當得利為2萬525元【計算式：（20.27㎡×4,080
    元×5％×1096/365）＋（20.27㎡×4,000元×5％×2）＝2萬525元，
    元以下四捨五入，以下均同】，並自起訴狀繕本送達翌日即
    110年7月1日（見本院卷一第41頁）起至拆除系爭配電設備
    之日止按年給付原告4,135元（計算式：20.27㎡×4,080元×5％
    ＝4,135元），為有理由，應予准許。逾此範圍之請求，即屬
    無據，不應准許。另被告實華公司並非系爭配電設備之所有
    權人，對系爭土地並無占有情形，原告本於民法第179條規
    定請求被告實華公司應與被告台電公司共同給付相當於使用
    系爭土地租金之不當得利，並無可採。
五、末按給付無確定期限者，債務人於債權人得請求給付時，經
    其催告而未為給付，自受催告時起，負遲延責任。其經債權
    人起訴而送達訴狀，或依督促程序送達支付命令，或為其他
    相類之行為者，與催告有同一之效力；遲延之債務，以支付
    金錢為標的者，債權人得請求依法定利率計算之遲延利息；
    應付利息之債務，其利率未經約定，亦無法律可據者，週年
    利率為百分之五，民法第229條第2項、第233條第1項前段、
    第203條分別定有明文。是原告就所請求之不當得利部分，
    因屬無確定期限之給付，且被告台電公司已於110年6月30日
    收受起訴狀繕本（見本院卷一第41頁），則原告請求被告台
    電公司自110年7月1日起至清償日止，按週年利率5%法定利
    率計算之遲延利息，即屬有據，應予准許。
六、綜上所述，原告主張依民法第767條第1項規定、不當得利等
    法律關係，求為判決如主文第1項至第3項所示，為有理由，
    應予准許。逾此範圍之請求，則為無理由，應予駁回。又原
    告及被告台電公司均陳明願供擔保，聲請宣告假執行或免為
    假執行，關於原告勝訴部分，經核尚無不合，爰分別酌定相
    當之擔保金額，併准許之。至原告敗訴部分，其假執行之聲
    請已失所依據，應予駁回。
七、本件為判決之基礎已臻明確，兩造其餘主張、陳述並所提證
    據，經本院斟酌後，均與本件之結論無礙，爰不再一一論述
    ，附此敘明。
八、訴訟費用負擔之依據：民事訴訟法第79條。   
中　　華　　民　　國　　111 　年　　9 　　月　　28　　日
                  民事第一庭    法　官　李麗珍
以上正本係照原本作成。
如對本判決上訴，須於判決送達後 20 日內向本院提出上訴狀。
如委任律師提起上訴者，應一併繳納上訴審裁判費。　
中　　華　　民　　國　　111 　年　　9 　　月　　28　　日
                                書記官  謝伊婕